【裁判字號】    98,訴,444
【裁判日期】    981225
【裁判案由】    履行契約
【裁判全文】
臺灣臺北地方法院民事判決               98年度訴字第444號
原      告  甲○○
訴訟代理人  錢裕國律師
複代理人    李可文律師
            呂承璋律師
被      告  乙○○
訴訟代理人  施竣中律師
            戊○○
上列當事人間履行契約事件，本院於民國98年12月7 日言詞辯論
終結，判決如下：
    主  文
被告應給付原告新臺幣參拾柒萬零肆佰肆拾元，及自民國九十八
年二月七日起至清償日止，按年息百分之五計算之利息。
原告其餘之訴駁回。
訴訟費用由被告負擔百分之五十四，餘由原告負擔。
本判決第一項得假執行。但被告如以新臺幣參拾柒萬零伍佰元為
原告預供擔保，得免為假執行。
原告其餘假執行之聲請駁回。
    事實及理由
一、原告起訴主張：
（一）原告於民國97年8 月15日委由訴外人內湖房屋仲介有限公
      司（即住商不動產台北內湖加盟店，下稱內湖房仲公司）
      以新台幣（下同）2,940 萬元代為承購由被告所有坐落於
      台北市○○區○○街38號1 樓之房地不動產（下稱系爭不
      動產），約定由安信建築經理股份有限公司（下稱安信公
      司）為本案交易之履約專戶，並約定至遲於同年9 月30日
      前完成交屋辦理手續。原告已依約按期支付全部價金，且
      系爭不動產已完成過戶於原告名下，雙方約定於同年9 月
      25日交屋；詎料，被告竟以與原告無關之被告與他仲介公
      司毅新開發有限公司（即中信房屋延吉店，下稱毅新公司
      ）間雙方糾紛事宜，拒絕點交系爭不動產，直至同年11月
      3 日始完成交屋。原告爰依兩造簽訂之不動產買賣契約書
      第7 條第6 項之規定：「本約如屆最後期限乙方（即被告
      ）仍不能點交時，乙方應自最後期限之次日起，每逾壹日
      按買賣總價金萬分之六計付違約金賠償甲方（即原告）..
      ..」提起本訴，請求被告自97年9 月26日起至同年11月3
      日止（共計39日），每日17,640元（計算式：29,400,000
      元×6/10000＝17,640 元），共計687,960 元之違約金及
      法定遲延利息。
（二）並聲明：(1)被告應給付原告687,960 元及自本起訴狀繕本
      送達之翌日起（即98年2 月7 日起）至清償日止，按年息
      百分之5 計算之利息；(2)願供擔保，請准宣告假執行。
二、被告則以下列情詞置辯：
（一）兩造於97年8 月15日簽署不動產買賣契約時，被告已依原
      告指示先行將鑰匙交由內湖房仲公司，爾後前開鑰匙乃由
      買方即原告經紀人員逕自交付予安信履保公司張經理，足
      見兩造未能於契約所載點交期限者，主要在於案件結案就
      必須完成帳戶結清，雖然被告與內湖房仲公司議定之條件
      買賣價金包含居間報酬在內，被告認為倘由安信履保公司
      逕將服務報酬給付予內湖房仲公司，恐有導致被告遭毅新
      公司求償之虞，遂要求應共尋解決方案。何況本案及衍生
      之糾紛係因原告刻意隱瞞所導致，確實並非可歸責於被告
      所致，原告自不得依約訴請被告履行契約及給付違約金。
      又本件系爭房地逾期完成點交既非可歸責於被告事由所致
      ，而原告於97年9 月25日雙方第一次約同辦理點交之際先
      行離去；嗣於同年10月28日再次辦理點交時，又以違約金
      事由予以無端阻撓，核其前後兩次行止，均使安信公司受
      限於該紙履約保證書之約定，未能將買賣價款撥付予被告
      ，致使被告亦受有買賣價金遲延利息之損害（自97年9 月
      26日起至97年11月2 日止），故就前開損害以本件答辯狀
      繕本送達時（即98年2 月17日）為抵銷之意思表示。退步
      言之，縱遲延交屋係可歸責於被告，違約金計算亦應以97
      年11月2 日作為計算違約金之末日，並非原告所指同年11
      月3 日。另原告就債務不履行與有過失，被告自得請求法
      院減輕或免除違約金金額等語，資為抗辯。
（二）答辯聲明：(1)原告之訴駁回；(2)如受不利判決，願供擔保
      請准宣告免為假執行。
三、兩造不爭執事項
（一）原告於97年8 月15日委由內湖房仲公司以2,940 萬元代為
      承購由被告所有系爭不動產，約定由安信公司為本案交易
      之履約專戶，並約定至遲於同年9 月30日前完成交屋辦理
      手續。
（二）原告已依約按期支付全部價金，被告亦將系爭不動產完成
      過戶於原告名下，雙方約定於同年9 月25日協議交屋；被
      告嗣後以與訴外人毅新公司間糾紛事宜，遲至直至同年11
      月3 日始完成交屋。
（三）兩造不動產買賣契約書第7 條第6 項規定：「本約如屆最
      後期限乙方仍不能點交時，乙方應自最後期限之次日起，
      每於壹日按買賣總價金萬分之六計付違約金賠償甲方...
      」。
（四）被告於97年7 月1 日以系爭不動產先與毅新公司簽署委託
      銷售契約，銷售期間自97年7 月1 日至同年10月31日止。
      又原告及其配偶丙○○○毅新公司於97年8 月7 日帶看系
      爭不動產之客戶。
（五）毅新公司前以台北光復郵局台北36支局第1803號存證信函
      ，表示因被告違反專任委託銷售契約書第2 條其他銷售條
      件第2 款規定，請求給付4％之報酬。
四、得心證之理由：
    原告主張其委由訴外人內湖房仲公司代為承購被告所有之系
    爭不動產，原告已依約按期支付全部價金，且被告亦將系爭
    不動產完成過戶於原告名下，雙方約定於同年9 月25日交屋
    ，詎被告竟以與原告無關之其與他仲介公司毅新公司間糾紛
    事宜，拒絕點交系爭不動產，直至同年11月3 日始完成交屋
    等情，被告對與原告成立系爭不動產買賣契約與未依限交付
    系爭不動產一節固無爭執，惟以前開情詞置辯。則本件兩造
    首應審究者厥為：（一）被告是否因可歸責於己之事由而遲
    延交屋？（二）如被告確實有可歸責之事由致遲延交屋，原
    告請求違約金之計算基準，是否合理有據？原告請求之違約
    金，是否因原告與有過失致使被告得請求減輕或免除違約金
    金額？（三）被告是否因原告之行為，致使受有買賣價金遲
    延利息之損害？被告得否就前開損害主張抵銷？茲分項析述
    如后：
（一）被告是否因可歸責於己之事由而遲延交屋？
   1、原告主張其委由訴外人內湖房仲公司代為承購被告所有之
      系爭不動產，並約定由安信公司為本案交易之履約專戶，
      原告並依約支付全部價金，且系爭不動產也完成過戶於原
      告名下，嗣兩造約定於97年9 月25日交付系爭不動產，惟
      被告於該日竟因與原告無關之被告與其他仲介公司毅新公
      司間糾紛事宜，無端拒絕點交系爭不動產，故於安信公司
      房地點交證明暨買賣價金履約保證結案單上僅有原告之簽
      名，而無被告之簽名，被告直至同年11月3 日始完成交屋
      之事實，業據其提出不動產買賣契約書、買賣價金履約保
      證申請書、系爭不動產土地及建物登記謄本、房地點交證
      明暨買賣價金履約保證結案單等件為證（見本院卷第4 至
      11頁）；被告則以：依兩造不動產買賣契約書雖約定點交
      至遲固應於97年9 月30日前完成，惟兩造早於97年9 月25
      日即曾約同辦理系爭不動產點交事宜，然而原告卻於辦理
      點交過程完畢前，於房屋點交證明暨買賣價金履約結案單
      上倉促簽名後即先行離開以致未能達成最後共識等語置辯
      。
   2、經查，原告聲請傳訊之證人即代書庚○○本院審理時結證
      稱：交屋日97年9 月25日當天原本是約在安信公司點交，
      但屋主（即被告）竟以與訴外人毅新公司間之糾紛為由認
      為有服務費問題拒絕交屋，因為當天原告要去接小孩，伊
      跟原告說案件沒有問題，所以原告先簽名就離開了，除了
      簽結案單外，買賣雙方還需要簽結算明細表，當天原告沒
      有簽結算明細表，但有口頭授權伊幫他處理，伊有跟丁○
      ○○○被授權簽拆帳明細等語（見本院卷本院98年10月5
      日言詞辯論筆錄第3 至5 頁及同卷第72頁原告準備暨聲請
      調查證據狀）；而被告聲請傳訊之證人即安信公司經理丁
      ○○○○院審理時亦結證稱：97年9 月25日當天原告有簽
      名，他認為已經沒有他的事情，剩下賣方（即被告）跟公
      司這邊，房子點交一直都沒有什麼問題，當天沒有共識所
      以沒有交屋，原告早走的原因是因為他認為他已經簽名，
      表示可以先出款等情（見同前筆錄第9 、10頁）；參以被
      告於本院審理時亦曾陳稱：我們97年9 月25日沒有交屋義
      務，早在8 月15就把鑰匙交給原告，後來原告代理人再把
      鑰匙交給安信公司張經理等語（見本院卷98年7 月16日言
      詞辯論筆錄第2 頁）；足徵兩造於97年9 月25日即曾約同
      辦理系爭不動產點交事宜，當天原告並已簽署房地點交證
      明暨買賣價金履約保證結案單，表示履約之誠意，而被告
      卻以服務費問題未達共識為由拒絕交屋，雖被告抗辯稱係
      因原告夫婦刻意隱瞞曾經訴外人毅新公司帶看系爭不動產
      ，導致被告有違約之情形，然觀諸兩造簽立之不動產買賣
      契約書中，兩造並未約定原告不得由內湖房仲公司以外之
      仲介公司帶看屋，或係約定其效力之情形（見本院卷第4
      至6 頁），況原告身為系爭不動產之買方，本得比價選擇
      對其最優惠之價格及服務品質，是以被告應不得以此歸咎
      於原告，故被告未依約於97年9 月25日點交系爭不動產予
      原告，顯有可歸責於已之事由，堪以認定。被告以原告當
      時無故提前離開以致無法點交系爭房屋，認不得歸責於被
      告，應無足採。
   3、再查，證人庚○○本院審理時復結證稱：第二次點交（指
      97年10月28日之點交）因牽涉到違約金問題，所以無法點
      交，屋主認為不應該支付違約金，被告當天將鑰匙丟在桌
      上，伊認為雙方並沒有約定以此方式點交，所以伊就交給
      安信公司丁○○○○代為保管等情（見本院卷本院98年10
      月5日言詞辯論筆錄第3頁）；核與證人即原告配偶丙○○
      ○本院審理時證稱：97年10月28日當時有違約金，只有把
      仲介費提存在安信履保帳戶，違約金部分就不提存，伊認
      為不合理，所以當下沒有點交等語（見同前筆錄第7 頁）
      ；參以證人丁○○○○院審理時結證稱：97年10月28日第
      二次無法順利交屋之原因，係因當時有遲延違約金情況，
      買方覺得有些事沒有處理好等情（見同前筆錄第9 頁）；
      被告亦陳稱：原告於97年10月28日第二次約定交屋之際，
      竟一再堅持被告應先賠償其違約金後，再討論房地點交之
      事，以致未能點交等語（見本院卷第32頁）；據上以觀，
      兩造第二次於97年10月28日未能順利交屋，應係原告要求
      被告要先賠償遲延交屋之違約金，且要將違約金提存於安
      信履保帳戶內所致。又證人丁○○○○院審理時另結證稱
      ：當天（指97年10月28日）鑰匙是仲介己○○○○拿給伊
      的，記憶中點交沒有問題，賣方覺得可以交屋，但買方覺
      得有些事沒有處理好，所以黃先生就把鑰匙先放在伊這邊
      等情（見同前筆錄第9 頁）；足見於97年10月28日第二次
      遲延交屋之責任，顯係可歸責於原告而非被告，故原告此
      部分主張被告應負遲延責任，非有理由。
   4、綜上，被告未依約於97年9 月25日點交系爭不動產予原告
      ，顯有可歸責於已之事由，自當負遲延責任，被告即應對
      原告負擔自97年9 月25日起至97年10月27日止之遲延違約
      金。而兩造於97年10月28日未完成交屋，應係可歸責於原
      告之事由，故原告不得主張被告自97年10月28日起至97年
      11月2 日止（兩造嗣於97年11月3 日完成點交）之遲延責
      任。
（二）如被告確實有可歸責之事由致遲延交屋，原告請求違約金
      之計算基準，是否合理有據？原告請求之違約金，是否因
      原告與有過失致使被告得請求減輕或免除違約金金額？
   1、按約定之違約金過高者，法院得減至相當之數額，民法第
      二百五十二條定有明文。至於是否相當，即需依一般客觀
      事實，社會經濟狀況及當事人所受損害情形，以為斟酌之
      標準（最高法院79年台上第1915號判例可參）；且按，債
      務人固得依民法第二百五十二條規定，請求法院減至相當
      之數額，惟就約定違約金過高之事實，應由主張此項有利
      於己事實之債務人負舉證責任（最高法院92年台上字第69
      7 號判決可參）。
   2、本院認違約金之約定，實係當事人考量就債務屆期不能履
      行時，提起民事訴訟請求給付所需耗費之成本及時間利益
      、債務人於訴訟期間脫產、製造假債權之風險、透過強制
      執行程序最終獲償之可能性及比例，及債務人不能履行之
      主觀惡意等因素綜合考量後所為之約定，該金額需達到對
      於債務人心理產生適當壓力，且能對債權人有相當保障之
      程度。是在當事人為具正常社會經驗之成年人，且對於契
      約內容已有充分認知下所為之意思表示，依照契約自由原
      則，自應受到法院之尊重。若法院事後、主觀且片面地酌
      減違約金，則不啻陷當事人之成本考量及風險承擔於不顧
      ，使得當事人對於契約內容之預期利益產生不必要之變動
      ，徒增不確定性。查本件被告就系爭不動產先與訴外人毅
      新公司簽署委託銷售契約，嗣為保持銷售彈性，被告乃與
      內湖房仲公司簽締短期委託契約，依其先後與二家仲介公
      司締約往來之情，顯見其有充分社會經驗於嗣後與原告簽
      立不動產買賣契約書，而原告身為系爭不動產之買方，於
      簽約時並無告知被告，其先前已經另一仲介公司毅新公司
      帶看屋之情形，且亦無義務，已如前述，被告實不得主張
      因原告未告知上揭情形，而要求將兩造所約定之違約金減
      輕或免除之，依上開說明，就兩造所簽立之買賣契約之違
      約金數額，本院即應予尊重。
   3、次按，主張違約金過高之一方，對該事實負有舉證責任，
      理由在於民法252 條規定之精神，不過是給事後認為違約
      金約定過高之當事人，在法庭所確保之程序正義之下，重
      新談判，並由法院審酌該數額是否確失合理，應予酌減之
      機會。故就違約金有何過高之處、數額以多少為合理，自
      應由不滿意原談判結果之當事人，提供核算之基礎資料、
      訊息，舉證證明之。若任由一方當事人事後空言主張「過
      高」，法院即負有職權調查、判斷是否酌減，以及合理之
      數額為多少之義務，則形同容許已獲得第二次機會寬待之
      當事人，仍不需要盡到保護自己權益之基本義務，法院自
      不需，也不該對於在自己權利上睡覺之當事人提供過度之
      保護，並代替該當事人努力尋找可以為其酌減違約金之依
      據或標準。查被告雖以原告就被告自97年9 月25日起至97
      年10月27日止之遲延給付主張原告與有過失，然本院認原
      告就此部分並無過失，詳如前述，而被告除此之外，就本
      件違約金確屬過高一情，並未為任何核算基礎之說明，顯
      未盡舉證責任。本院並審酌兩造之不動產買賣契約書所約
      定每逾一日按買賣總價金萬分之六計付之數額，對應一般
      購買房地者，因房地經濟價值高，動輒千、百萬元，較諸
      購買其他物品顯然更加謹慎其事，其比例尚無不合理之處
    ，因認本件違約金之約定數額，並無酌減之必要。
（三）被告是否因原告之行為，致使受有買賣價金遲延利息之損
      害？被告得否就前開損害主張抵銷？
      按二人互負債務，而其給付種類相同，並均屆清償期者，
      各得以其債務，與他方之債務，互為抵銷。而抵銷應以意
      思表示，向他方為之。其相互間債之關係，溯及最初得為
      抵銷時，按照抵銷數額而消滅，民法第334 條第1 項本文
      、第335條第1項定有明文。查，被告雖抗辯稱原告先於97
      年9 月25日兩造第一次約同辦理點交之際，於點交完成之
      前即先行離去，嗣於97年10月28日兩造會同再次辦理點交
      時，又以違約金事由予以阻撓，核原告前後二次行止，均
      使訴外人安信公司受限於該紙履約保證證書之約定，未能
      將買賣價款撥付予被告，致使被告亦受有自97年9 月26日
      起至97年11月2 日止買賣價金遲延利息之損害等情，有被
      告提出之書狀在卷足稽（見本院卷第33頁），惟如前所述
      ，被告未依約於97年9 月25日點交系爭不動產予原告，顯
      有可歸責於已之事由，自當負遲延責任，被告即應對原告
      負擔自97年9 月25日起至97年10月27日止之遲延違約金，
      而兩造於97年10月28日未完成交屋，係可歸責於原告爭執
      違約金之事由，故被告僅得就原告造成自97年10月28日起
      至97年11月2 日止之遲延責任主張抵銷，洵堪認定。被告
      並於98年2 月17日具狀向本院主張以此損害賠償債權與被
      告上開遲延給付違約金債務互為抵銷（見本院卷第33頁）
      ，合於民法第334 條第1 項本文、第335 條第1 項規定，
      其此部分主張應有理由。是被告前開應給付金額扣除其對
      原告之損害賠償額後，被告尚應給付原告370,440元【計
      算式：（29,400,000元×6/10000）33日－（29,400,000
      元×6/10000）6日＝370,440元】。又按給付無確定期限
      者，債務人於債權人得請求給付時，經其催告而未為給付
      ，自受催告時起，負遲延責任，其經債權人起訴而送達訴
      狀，與催告有同一之效力，民法第229 條第2 項訂有明文
      。而應付利息之債務，其利率未經約定，亦無法律可據者
      ，週年利率為百分之5 ，此復為民法第203 條所明定。從
      而，原告請求被告給付370,440 元，暨自起訴狀繕本送達
      之翌日即98年2 月7 日起至清償日止按年息百分之5 計算
      之法定遲延利息，為有理由，應予准許，逾此部分為無理
      由，應予駁回。
五、綜上所述，原告本於買賣契約法律關係，請求被告給付370,
    440 元，及自起訴狀繕本送達翌日即98年2 月7 日起至清償
    日止，按年息5%計算之利息，為有理由，應予准許；至其逾
    此部分之請求，為無理由，應予駁回。又原告勝訴部分，所
    命給付之金額未逾50萬元之判決，依民事訴訟法第389 條第
    1 項第5 款規定，爰依職權宣告假執行；被告就此部分陳明
    願供擔保，請准宣告免為假執行，核無不合，爰酌定相當之
    擔保金額，予以准許。另原告敗訴部分，既經駁回，該假執
    行之聲請即失所附麗，併駁回之。
六、本件事證業臻明確，兩造其餘主張、陳述及所提證據，核與
    判決結果不生影響，爰不另論述，附此敘明。
七、據上論結，本件原告之訴為一部有理由，一部無理由，爰依
    民事訴訟法第79條、第389 條第1 項第5 款、第392 條第2
    項，判決如主文。
中    華    民    國    98    年    12    月    25    日
                  民事第五庭    法  官  陳靜茹
以上正本係照原本作成。
如對本判決上訴，須於判決送達後20日內向本院提出上訴狀。
中    華    民    國    98    年    12    月    25    日
                                書記官  鄭雅雲

司法院資訊處製作；財團法人民間司法改革基金會備份。
